【裁判字號】    92,上訴,1088
【裁判日期】    921016
【裁判案由】    偽造文書
【裁判全文】
臺灣高等法院高雄分院刑事判決                  九十二年度上訴字第一八八號
    上  訴  人  臺灣高雄地方法院檢察署檢察官
    被      告  甲○○
右上訴人因被告偽造文書案件，不服臺灣高雄地方法院九十一年度訴字第二七一四號
中華民國九十二年四月二十一日第一審判決（起訴案號：臺灣高雄地方法院檢察署九
十一年度偵字第九七八三號），提起上訴，本院判決如左：
      主  文
上訴駁回。
      理  由
一、本件公訴意旨略以：被告甲○○於民國八十九年一月間，在高雄市苓雅區○○○
    路一二０號四樓之一設立銓盟股份有限公司（下稱「銓盟公司」），資本額新台
    幣（下同）二千萬元，邀丙○○入股十分之一即出資二百萬元，因丙○○無資金
    ，由甲○○貸予二百萬元認股銓盟公司，丙○○並簽立償還日期八十九年十二月
    一日之借據及本票交甲○○收執，銓盟公司申請執照營業數月後即停業，上開借
    據本票屆期不獲付款，甲○○向丙○○催索無結果，竟基於意圖為自己不法之利
    益，盜用丙○○交給銓盟公司其子乙○○之方形印章在上開借據借款人欄下，並
    在丙○○姓名旁填寫乙○○姓名，偽書立成借據，表明乙○○與丙○○為共同借
    款人之意，足生損害於乙○○，並持向台灣高雄地方法院聲請假扣押獲准查封乙○○之房屋，乙○○始發現上情，因認被告涉犯刑法第二百十六條、第二百十條
    行使偽造私文書罪嫌。
二、按犯罪事實應依證據認定之，無證據不得認定犯罪事實；被告之自白不能作為有
    罪判決之唯一證據，仍應調查其他必要之證據，以察其是否與事實相符；又不能
    證明被告犯罪或其行為不罰者，應諭知無罪之判決；刑事訴訟法第一百五十四條
    第二項、第一百五十六條第二項、第三百零一條第一項分別定有明文。次按事實
    之認定，應憑證據，如未能發現相當證據，或證據不足以證明，自不能以推測或
    擬制之方法，以為裁判基礎；認定不利於被告之事實，須依積極證據，苟積極證
    據不足為不利於被告事實之認定時，即應為有利於被告之認定，更不必有何有利
    之證據；此有最高法院四十年台上字第八六號、三十年上字第八一六號、四十六
    年台上字第一七０號判例意旨可資參照。又按刑法第二百十條之偽造私文書罪，
    以無制作權人而冒用他人名義制作該文書為構成要件，如果行為人基於他人之授
    權委託，即不能謂無制作權，自不成立該條之罪，最高法院著有四十七年度台上
    字第二二六號判例及八十四年度台上字第二０六八號判決可資參照。
三、公訴人認被告涉犯行使偽造文書罪嫌，無非係以：(一)丙○○所簽借據原僅由其一
    人簽名，事後才增加乙○○之姓名及印章，乙○○係學生並無償債能力，僅掛名
    股東，真正投資人係丙○○，焉有願意於銓盟公司結束營業之際而增加其子乙○○為借款人之理；(二)被告未能證明丙○○曾同意以高志甫為共同借款人云云。認
    被告涉有行使偽造文書罪嫌云云。為其論據。
四、訊據被告堅詞否認盜用乙○○之印章，辯稱：丙○○與其合夥開設銓盟公司，由
    丙○○出資二百萬元，但丙○○表示沒有錢，始簽發本票並書立借據，由其先行
    墊付股款，後來丙○○希望將其出資二百萬元中之五十萬元由乙○○擔任掛名股
    東，故在借據上由伊加註乙○○之名字，但乙○○之印章則係由丙○○拿來蓋等
    語。經查：
（一）告訴人雖稱係被告偽造借據，惟查乙○○係一學生，在新竹就學，從未到銓盟
      公司，投資銓盟公司擔任股東之事均不知情，乙○○之參加投資擔任股東，均
      由丙○○與被告二人間所商議等情，為被告、告訴人及丙○○三人所供承之事
      實。是就有關借據之填載是否偽造，自應依被告及丙○○所供及相關事證論斷
      。
（二）本件告訴人所提出借據（左側有本票影本），其製作日期為八十九年一月十七
      日，借據內容為：「本人丙○○先生茲向甲○○先生商借新台幣貳佰萬元整，
      投資銓盟股份有限公司，將於中華民國八十九年十二月一日還款。立據為憑並
      開立左列支票：本票＃三八一三五一（將來以支票再換回），屆時如數如期兌
      領還款」之記載，上開借據上「丙○○」三字係填載於中央，其左側空白處加
      註「乙○○」三字，而丙○○所簽發票號三八一三五一號之本票（即借據左側
      影本之本票），到期日八十九年十二月一日，面額為二百萬元，此有該借據原
      本一紙在卷可查，足見「乙○○」三字應係於八十九年一月十七日後所另行填
      載。
（三）證人丙○○於原審審理中證稱：「借據及本票上所蓋的印章，是公司設立申請
      時使用的，被告將那顆印章蓋在借據和本票上，我事先並不知道，但是之後他
      拿影本給我，我也接受」、「八十九年一月間要辦理公司設立登記，被告向我
      表示還少一名股東，我才把乙○○的身分證拿給被告，印章是由被告統一刻的
      ，方便辦理設立登記」、「借據先寫好，之後才辦理入股手續，借據及本票是
      同時寫好，本票上的字跡（指借據下方簽名部分）是我所寫，但印章並不是我
      蓋的」等語；被告則辯稱借據上二顆印文（丙○○及乙○○）及本票上丙○○
      之印文是丙○○拿印章來蓋等語；二人固各執異詞；惟由系爭借據原本上面，
      左方已有本票之影本，本票影本上面並有丙○○簽名及印文，足證丙○○在填
      立借據時，本票已先製作完成，丙○○在填寫借據時，自不可能對蓋在本票之
      印文不知情，丙○○前開證詞所稱事先不知道云云，與事實不符，有重大之瑕
      疵已甚明顯；已難遽採為不利被告之證據。
（四）銓盟公司係於八十九年三月三日由被告擔任代表人向高雄市政府建設局提出設
      立登記申請，八十九年二月十八日分別召開發起人會議及董事會，此有銓盟公
      司設立申請書、公司章程及上開會議紀錄各一件在卷可憑。而上開會議紀錄及
      設立申請書所蓋用「丙○○」、「乙○○」之印文，與本件借據暨本票上所蓋
      印文均為一致，此亦對照上開文件之印文即明。再對照本件借據上所蓋用「丙○○」及「乙○○」之印文，前者「高」字之第一筆頓點並未與第二筆橫劃相
      連，右下勾劃之角度約九十度，下方「口」之右上有明顯之斜轉角，後者「高
      」字之第一筆頓點則與第二筆橫劃相連，右下勾劃之角度則大於九十度，且下
      方「口」之右上並無斜轉角等情來看，該二印章當非同時刻出，否則字型自無
      不同之理。況其他股東在設立登記申請書上所蓋印文形式與證人丙○○、告訴
      人乙○○之印文大相逕庭，又除丙○○、乙○○外，銓盟公司其他股東多為被
      告之親友，若被告係為公司設立之用，而刻股東之印章，應不至於只刻丙○○
      、乙○○之印章，反向其他親友索取印章蓋用，被告辯稱該二顆章係由證人丙○○所提出，並非由詮盟公司所刻，已非無可能。
（五）再者，證人即詮盟公司會計主管楊小敏於九十一年二月二十六日檢察官偵訊中
      證稱：「（問：提示卷內丙○○及乙○○印章，是否見過？）見過，是丙○○
      拿給被告甲○○後，甲○○再拿給我們的，（問：該印章在你手上持有多久？
      ）公司辦理設立時，都是擺在我那裡，直到公司設立辦妥後，我再還給甲○○
      。（問：甲○○何時還給丙○○？）不清楚」等語。於本院調查時更證稱「我
      跟丙○○有催過印章（丙○○、乙○○），是丙○○拿來的，因為我跟他催了
      好幾次，我不只跟他要，也交代過他部門小姐，我確定我們公司沒有刻他印章
      」，經核與證人李榮琳於本院證稱：「一般新人報到，我們管理部會要求他交
      印章、身分證影本，第一個月丙○○薪水領完，要領第二個月的薪水，他們還
      沒有交，楊小敏說他們再不交第二個月的薪水就不發，我自己去要的印章（即
      向丙○○催印章）」、「他們是丙○○上班，但薪水是撥到乙○○的帳戶，我
      記得第一個月是領現金，第二個月好像是撥到戶頭（乙○○帳戶）」等語相符
      ，參諸證人丙○○亦稱李榮琳所稱薪水部分是對等語，則楊小敏、李榮琳前開
      證詞應屬可採，益徵被告辯稱乙○○印章是丙○○拿來等情應屬真實。
（六）復查，證人丙○○之支票帳戶，係於八十八年三月十九日拒絕往來，截至八十
      八年六月一日止退票金額達六百八十六萬四千一百五十元，此有高雄市票據交
      換所九十一年十月二十三日高市票交業乙字第二二八八號函暨退票資料一件在
      卷可稽。足見丙○○在八十九年一月間之經濟狀況並非良好，如須提出投資銓
      盟公司之二百萬元資金，應有相當困難。是丙○○因此書立借據並簽發本票向
      被告商借該筆二百萬元資金，衡諸其當時之財務狀況，當屬合理。況第三人顧
      民強前於八十九年一月十九日亦曾提出借據一紙，並提出同面額之支票一張作
      為借款擔保乙節，亦有該借據一紙附卷可查，並有顧民強在原審法院民事庭八
      十九年訴字第三五二四號案件審理中所證：「當初銓盟公司要成立，甲○○找
      我入股，我有簽借據及一百萬元之支票交給甲○○，十多天後因太太反對而退
      股，我和丙○○入股情形均相同」等語可資佐證，有該案九十年二月二十三日
      言詞辯論筆錄一件附卷可稽。由顧民強書立之借據，樣式、內容與本件借據完
      全相同乙事來看，顯見丙○○確係因為投資銓盟公司又無法簽發支票或交付現
      金，始書立上開借據及簽發本票，此再由借據上載明：「將來以支票再換回（
      指本件本票）」等語益明。既本件借據及本票所載金額始終為二百萬元未曾更
      動，可見乙○○成為銓盟公司股東，確係分擔丙○○二百萬元之股份而來。雖
      證人丙○○於原審審理中證稱，其係因股東顧民強退股，股東人數不足才找乙○○加入云云。然上述顧民強所書立之借據金額為一百萬元，並非乙○○所登
      記出資之五十萬元，可見本件借據及本票是因丙○○投資銓盟公司股份二百萬
      元而來。綜上，乙○○自銓盟公司申請設立登記開始始終列名為股東，而丙○○之出資額僅一百五十萬元，卻於八十九年一月十七日即書立面額二百萬元之
      借據，足見乙○○自八十九年一月間即確定分擔丙○○二百萬元出資額中之五
      十萬元成為股東。而證人丙○○本欲出資二百萬元始書立同額借據，加入其子
      乙○○擔任股東後，被告衡情當會要求證人丙○○將其子乙○○之姓名加入借
      據中。參諸被告於八十九年一月三十日將乙○○姓名加入借據當時，銓盟公司
      尚未辦理設立登記，被告與證人丙○○間投資合作關係亦尚無嫌隙，證人丙○○既同意以乙○○為股東，在無資金可辦理入股之情形下，實無不同意將掛名
      股東乙○○並列為借款人取信被告之理。復參諸證人楊小敏於偵查中所證：「
      （問：丙○○寫給甲○○的借據你是否見過？）有書寫乙○○名字和沒有書寫
      乙○○名字的，我都見過，先是沒有書寫乙○○，但因乙○○也是公司股東，
      所以有人說借據應該有乙○○的名字，以後就見到甲○○給我看有乙○○名字
      之借據」等語，更印證本件借據之書立，與是否擔任銓盟公司股東有相當之關
      連。倘證人丙○○不同意其子乙○○列名為借款人，只需按其原意由其個人出
      資二百萬元即可，何需加入乙○○為股東？足徵被告所辯本件借據上乙○○姓
      名為伊所寫，但印章係經證人丙○○所蓋，應屬可採。
五、綜上，本件借據上「乙○○」之姓名雖係由被告填載，惟被告係經丙○○之同意
    而簽署，並由丙○○在借據上蓋乙○○之印章，縱認乙○○並未同意加入股東，
    惟由客觀上，丙○○之薪水存入乙○○之帳戶，且丙○○亦與被告協議將其所投
    資二百萬元，其中之五十萬元改為由乙○○投資，實難認定被告知悉丙○○未經
    乙○○同意，擅以乙○○名義投資銓盟公司等情，此外查無其他積極證據足認被
    告有偽造文書犯行，原審為被告無罪之諭知，經核並無違誤，檢察官上訴意旨，
    猶執陳詞，指摘原判決不當，為無理由，應予駁回。
據上論結，應依刑事訴訟法第三百六十八條，判決如主文。
本案經檢察官陳新慶到庭執行職務。
中      華      民      國    九十二    年      十      月     十六     日
                              臺灣高等法院高雄分院刑事第五庭
                                  審判長法官  吳水木
                                        法官  洪慶鐘
                                        法官  趙文淵
右正本證明與原本無異。
檢察官如不服本判決應於收受本判決後十日內向本院提出上訴書狀，其未述上訴理
由者，並得於提起上訴後十日內向本院補提理由書狀（均須按他造當事人之人數附繕
本)「切勿逕送上級法院」。
                                      書記官  吳新貞
中      華      民      國    九十二    年      十      月     十六     日


司法院資訊處製作；財團法人民間司法改革基金會備份。
